【裁判字號】    99,消債更,4
【裁判日期】    990226
【裁判案由】    更生事件
【裁判全文】
臺灣臺北地方法院民事裁定             99年度消債更字第4號
聲  請  人
即債務人    甲○○
上列當事人聲請消費者債務清理事件，本院裁定如下：
    主  文
更生之聲請駁回。
聲請費用由聲請人負擔。
    理  由
一、按債務人與金融機構協商成立者，不得聲請更生或清算，但
    因不可歸責於己之事由，致履行顯有重大困難者，不在此限
    ，消費者債務清理條例（下稱本條例）第151條第5項定有明
    文。又聲請更生或清算不合程式或不備其他要件者，法院應
    以裁定駁回之。但其情形可以補正者，法院應定期間先命補
    正，復為同條例第8 條所明定。另債務人不能清償債務或有
    不能清償之虞者，得依本條例所定更生或清算程序，清理其
    債務，本條例第3 條亦定有明文。準此，債務人如於本條例
    施行後，曾以書面向最大債權金融機構請求共同協商債務清
    償方案並經協商成立，即須依約清償債務，僅於其後發生情
    事變更，在清償期間收入或收益不如預期，致該方案履行困
    難甚或履行不能，且因不可歸責於己之事由所致，始能聲請
    更生或清算，至如認該協商方案履行有其他不適當情形，即
    應再循協商途徑謀求解決，不得逕依本條例聲請更生。蓋該
    債務清償方案係經債務人行使程序選擇權而與債權人締結之
    債務清理契約，其即應受該契約之拘束，且本條例更生之規
    範目的，係在維持債務人基本生活之情況下，於債務人之能
    力範圍內盡力清償債務，非謂債務人得任意利用債務清理程
    序減輕債務。因此，為避免債務人針對已成立之協商方案任
    意毀諾，濫用更生或清算之債務清理程序，須債務人於協商
    成立後因不可歸責於己之事由，致其無法履行原定清償方案
    ，始例外得依本條例之規定聲請更生或清算。
二、本件聲請意旨略以：其有不能清償債務之情事，聲請人之債
    務總金額高達新台幣（下同）742,315 元，以其每月薪資收
    入20,000元之薪水，扣除生活費約15,390元（包括房租、水
    電瓦斯、手機費、交通費、膳食費用、衣物費用、日常用品
    費用、育樂費用），及扶養母親之扶養費約2,500 元，實在
    無法負擔龐大繳款金額。雖前已提出聲請人及債權人清冊，
    以書面向最大債權金融機構即台新國際商業銀行股份有限公
    司，請求共同協商債務清償方案，並自民國95年6 月起，依
    約履行台新銀行提出每月清償14,832元之協商方案，直至96
    年8 月間發生毀諾情事，無法負擔協商條件。且聲請人無擔
    保或無優先權之債務總額未逾1,200 萬元，復未經法院裁定
    開始清算程序或宣告破產，爰向本院聲請更聲等語。
三、經查：
  (一)聲請人自95年6 月間與債權銀行協商成立，每月還款14,832
    元，經清償數期後，截至96年7 月23日繳款總額達207,800
    元，於96年8 月間毀諾等情，有聲請人提出之民事聲請狀、
    補正狀及所附債務協商繳款明細等附卷可稽，是本件應先探
    究聲請人有無本條例第151 條第5 項但書所稱「因不可歸責
    於己之事由，致履行顯有重大困難」之情形。
  (二)聲請人陳稱其自96年3 月起，已無法繳付清償款項，並向債
    務人弟媳借款補足差額，直至96年8 月間毀諾云云，然查聲
    請人於95年間與最大債權金融機構成立協商時，依聲請人自
    陳每月收入有27,600元，與協商方案成立後每月應清償1 萬
    4,832 元相較，可知該次債務協商應已適度考量債務人所處
    之客觀條件而擬定一定之債務清償方案，使債務人得以清償
    債務。次查，聲請人雖自96年8 月間即未再依約繳款，然同
    時間聲請人每月薪資所得為33,000元，且至98年11月止，投
    保薪資高達3 萬8,200 元，此有聲請人所提出之勞工保險被
    保險人投保資料表附卷可稽（本院卷第32頁），與協商當時
    相較，聲請人薪資所得逐年升高，並無顯著之變化而致聲請
    人有不可歸責於己之事由致履行有重大困難情形，雖聲請人
    陳稱此為家中親人代繳（有電話紀錄表可稽），惟實無法釋
    明其在薪資高達38,200元優於協商時薪資之情況下，為何無
    能力支付協商金額而毀諾。況且，聲請人毀諾後又與台新國
    際商業銀行及荷商荷蘭銀行股份有限公司分別成立還款協議
    ，亦有協議書及分期還款協議條件確認通知書附卷足憑（本
    院卷第63至66頁），足以說明聲請人尚有清償能力，其自行
    毀諾而無依債務協商還款，實屬違背誠信原則。又聲請人既
    有固定收入之履行能力，縱有履行不便，允宜經由個別債權
    銀行協商程序以求適當履債，斷無任由聲請人任意選擇毀諾
    聲請更生之理。
四、綜上所述，本件聲請人既未釋明前經協商時，其收入情況與
    本件聲請時有何遽變，或嗣後發生任何情事變更，在清償期
    間收入或收益不如預期，致該方案履行困難甚或履行不能之
    情形，難認協商時顯失公平或有何不可歸責於己之事由。本
    件不屬於「因不可歸責於己之事由，致履行顯有重大困難」
    之情形，更生之聲請顯與本條例第3 條所定要件不符，其聲
    請本件更生，揆諸首開說明，自應駁回，爰裁定如主文。
中    華    民    國    99    年    2     月    26    日
              民事第二十二庭法      官  紀文惠
以上為正本係照原本作成。
如不服本裁定，應於裁定送達後10日內，以書狀向本院提出抗告
，並繳納抗告費新臺幣1千元。
中    華    民    國    99    年    2     月    26    日
                            書  記  官  陳慧奇

司法院資訊處製作；財團法人民間司法改革基金會備份。
